【裁判字號】    90,訴,4485
【裁判日期】    901220
【裁判案由】    確認本票債權不存在等
【裁判全文】
臺灣臺北地方法院民事判決  九十年度訴字第四四八五號
    原      告    乙○○
    被      告    維商股份有限公司
    法定代理人    甲○○
右當事人間請求確認本票債權不存在等事件，本院判決如左：
    主    文
原告之訴駁回。
訴訟費用由原告負擔。
    事    實
甲、原告方面：
一、聲明：
    （一）確認被告對於本院九十年度票字第二五○四七號裁定所載原告於民國八十
          九年六月十二日簽發，面額新台幣（下同）捌拾萬元，到期日九十年五月
          三十一日之本票債權不存在。
    （二）被告應將前開本票返還予原告。
    （三）本院九十年度執字第一三九五○號執行程序應予撤銷。
二、陳述：
    （一）原告原任職於被告，八十九年六月間因準備結婚事宜離開被告公司，而為
          籌湊結婚資金，向被告借款八十萬元，約定借款期間為一年，被告同意借
          款，但要求原告應先開立同額之本票，作為清償方法，原告不疑有他，乃
          於八十九年六月十二日簽立如本院九十年度票字第二五○四七號所載本票
          （下稱系爭本票）交付被告，詎被告於收受本票後，竟未將款項交付予原
          告，其後更誣指原告利用職務之便，竊取公司庫存材料，所竊取之材料價
          值二百七十萬元，而主張以本票金額作為賠償被告公司之損失，拒予返還
          本票。
    （二）被告誣指原告竊取材料案，已經檢察官偵查終結不起訴在案，惟被告竟以
          系爭本票聲請裁定強制執行，並進入執行程序，刻由本院執行處九十年度
          執字第一三九五○號執行中，被告既未將消費借貸款項支付予原告，系爭
          本票之債權即不存在，爰依法請求確認，並請求被告反還系爭本票；並依
          強制執行法第十四條第二項規定提起債務人異議之訴，請求撤銷本院九十
          年度執字第一三九五○號執行程序。
三、證據：
    本院九十年度票字第二五○四七號裁定、台灣台北地方法院檢察署檢察官不起訴
    處分書。
乙、被告方面：
一、聲明：駁回原告之訴。
二、陳述
    （一）本院九十年度執字第一三九五○號執行程序，已因拍賣無實益而告終結，
          ，原告請求撤銷，並無理由。
    （二）票據為文義證券，從而本票上之權利，依本票文義而發生，與其基礎之原
          因各自獨立，本票上之權利行使不以原因關係存在為前提，故其原因關係
          不存在或無效時，執票人仍得依本票文義行使權利，原告既不否認簽發系
          爭本票，即應依本票文義負責。
    （三）本票執票人請求清償票款時，毋庸就取得票據之原因為主張或為之證明，
          被告依法無證明本票授受之義務。被告亦否認原告簽發系爭本票係作為消
          費借貸用；況原告於被告聲請本票強制執行時，提出抗告主張系爭本票係
          受被告之脅迫所簽，前後主張簽發之原因不一，顯見原告所言之不實。
三、證據：
    提出債權憑證、囑託塗銷查封登記通、抗告狀為證。
丙、本院依職權調閱本院九十度執字第一三九五○號卷。
    理    由
一、原告起訴主張：伊於八十九年六月間為籌湊結婚資金，而向被告借款八十萬元，
    被告雖同意借款，但要求伊開立同額之本票以為清償，伊依約交付系爭本票後，
    被告竟未將款項給付予伊，甚而持系爭本票聲請裁定強制執行，且進入執行程序
    ，實則被告對伊並無債權存在，被告據持系爭本票強制執行，致伊私法上之地位
    有受侵害之虞，而有以確認判決除去之必要；又被告對伊既無本票債權存在，被
    告持有系爭本票，即無法律上之原因，應將系爭本票返還予伊，爰依法請求撤銷
    本院九十年執字第一三九五○號執行程序，並請求確認兩造間之票據債權不存在
    等語。被告則以：本院九十年執字第一三九五○號執行程序已經終結，原告請求
    撤銷前開執行程序，並無實益；而票據為無因證券，原告既不否認簽發系爭本票
    ，即應依本票文義負發票人責任，被告無自證取得系爭本票之原因等語，資為抗
    辯。
二、按支票固為無因證券，票據債務人不得以自己與發票人或執票人前手間所存在之
    抗辯事由，對抗執票人。然發票人非不得以自己與執票人間所存之抗辯事由對抗
    執票人，此觀票據法第十三條本文之反面解釋自明。又如發票人一旦提出基礎原
    因關係不存在之對人抗辯，執票人自應就該基礎原因關係存在之積極事實，負舉
    證責任。本件原告主張伊為向被告借款而簽發系爭本票，並非單純主張被告取得
    系爭本票之基礎原因關係不存在，被告否認原告主張之事實，自應由原告就兩造
    間有借貸合意之事實，負舉證責任。原告既不能證明簽發系爭本票系作為清償借
    款之事實，則主張被告對系爭本票債權不存在，即屬無據；而被告既非無因取得
    系爭本票，原告請求返還，亦無理由。
三、又本院九十年執字第一三九五○號執行程序，業因拍賣顯無實益，經執行法院囑
    託塗銷查封登記，並核發債權憑證，終結執行程序在案，此有被告提出之債權憑
    證、囑託塗銷查封登可參，並經本院調閱前開執行卷核閱屬實，則前開執行程序
    既已終結，原告請求撤銷之主體已不存在，故原告訴之聲明第二項請求撤銷本院
    九十年度執字第一三九五○號執行程序，為無理由，應予駁回。
四、結論：
    原告之訴為無理由，依民事訴訟法第七十八條，判決如主文。
中      華      民      國    九十      年     十二     月     二十     日
                                      民事第六庭法      官  吳素勤
右為正本係照原本作成
如對本判決上訴，須於判決送達後廿日內向本院提出上訴狀
中      華      民      國    九十      年     十二     月     二十     日
                                                法院書記官  柯金珠


司法院資訊處製作；財團法人民間司法改革基金會備份。
